臺灣桃園地方法院民事判決　　　　　　 99年度重訴字第342號
原　　　告　沈福勝
　　　　　　許金鍊
共　　　同
訴訟代理人　李林盛律師
　　　　　　王彩又律師
被　　　告　魏清旗
上列當事人間請求土地所有權移轉登記事件，本院於民國100 年
2 月17日言詞辯論終結，判決如下：
    主  文
確認被告就坐落桃園縣中壢市○○段第四二七地號，面積三六三
二點三四平方公尺土地之優先承買關係不存在。
其餘請求駁回。
訴訟費用由被告負擔。
    事實與理由
壹、程序事項：按確認法律關係之訴，非原告有即受確認判決之
    法律上利益者，不得提起；所謂即受確認判決之法律上利益
    ，係指法律關係之存在否不明確，原告主觀上認其在法律上
    地位有不妥之狀態存在，且此種不妥之狀態，能以確認判決
    將之除去者而言（最高法院52年台上字第1240號判例意旨參
    照）。查本件原告主張兩造與訴外人徐明男、林易麟、鍾陳
    來好（下稱徐明男等3 人）均為桃園縣中壢市○○段第427
    地號土地（下稱系爭土地）之共有人，徐明男等3 人將系爭
    土地全部出售予訴外人宋月香，通知兩造及其他共有人蔡坤
    塗、沈明昌是否行使土地法第34條之1 之優先承買權，因兩
    造間就被告是否已合法行使優先承買權乙節存有爭執，致原
    告基於與徐明男等3 人間所為買賣契約之買受人地位處於不
    安之狀態，且此不安之狀態，得以本件確認判決將之除去，
    是原告自有提起本件確認之訴之法律上利益，合先敘明。
貳、實體部分：
一、原告起訴主張：
  (一)系爭土地本為兩造及訴外人徐明男等3 人、蔡坤塗、沈明昌
    所共有，後徐明男等3 人於民國99年7 月22日寄發中壢環北
    郵局第364 號存證信函予其餘共有人，表示渠等依每坪新台
    幣（下同）450,000 元之價額，欲將系爭土地售予訴外人宋
    月香，乃通知原告等人是否行使優先承買權，並經原告於99
    年8 月2 日以新竹武昌街郵局第911 號存證信函函覆表明主
    張優先承買權。徐明男等3 人遂於99年8 月10日以中壢環北
    郵局第380 號存證信函通知原告等主張優先承買權之共有人
    ，應於99年8 月13日上午11時許至鑫圳房屋仲介公司以同一
    價格簽訂買賣契約。兩造雖均於該日到場，然被告卻不願於
    該處簽約及給付2%仲介費而隨即離去，故徐明男等3 人乃與
    原告簽訂買賣契約，將除原告應有部分外之系爭土地售予原
    告。嗣徐明男等3 人於99年8 月16日以中壢環北郵局第388
    號存證信函通知被告至鑫圳房屋仲介公司領取其應得價款84
    ,096,000元，惟被告並未受領該款項，反於99年8 月17日以
    文山興隆（75）郵局第175 號存證信函寄發予其餘共有人及
    中壢地政事務所等機關，表示伊雖於99年8 月13日到場，然
    對仲介費、簽約地點、代書之選擇等與徐明男等3 人意見不
    同而未完成簽約手續。至此，原告即依與徐明男等3 人間買
    賣契約約定（下稱系爭買賣契約），將被告上開應得價款交
    予徐明男等3 人，再由渠等於99年9 月24日向台灣台北地方
    法院提存所提存在案。
  (二)嗣被告竟向中壢地政事務所異議，致中壢地政事務所依土地
    登記規則第57條第1 項第3 款規定駁回系爭土地所有權移轉
    登記之申請。然查，被告不願支付2%仲介費，顯已未按徐明
    男等3 人與宋月香所簽訂之買賣契約條件行使優先承買權，
    則依最高法院86年台上字第3122號判決意旨，其優先承買權
    即行消滅，故其對系爭土地之優先承買關係當已不存在。再
    者，徐明男等3 人依土地法第34條之1 規定將系爭土地售予
    原告，被告既為共有人之一，其就系爭土地應有部分100,00
    0 分之17,008亦在出售之列，且其應分得價金亦經清償提存
    在案而業如上述，故被告依法自有將系爭土地應有部份100,
    000 分之17,008所有權移轉登記予原告之義務。為此，爰依
    法提起本件訴訟。
  (三)至於被告雖辯稱仲介費不包含於土地法第34條之1 規定同一
    價格內、伊並未受到仲介公司服務、簽約地點並非賣方可單
    方面指定、徐明男等3 人與原告間買賣契約之付款條件，不
    同於徐明男等3 人與宋月香間買賣契約之付款條件、系爭買
    賣契約特約事項第5 條約定不盡合理、原告未依系爭土地買
    賣契約書特約事項第4 項約定與被告協調云云。惟查，徐明
    男等3 人係透過鑫圳房屋仲介公司之仲介，將系爭土地全部
    售予宋月香，並約定仲介費由買方宋月香支付，此乃將仲介
    費轉嫁由買方負擔之約定，則買方即須接受此一價格條件，
    始能成立買賣契約，故為買賣之價格條件，況此約定除經徐
    明男等3 人於中壢環北郵局第364 號存證信函中通知外，並
    為被告所自承，且依被告於99年12月16日本院言詞辯論期日
    所述可知，其亦明知賣方徐明男等3 人係透過仲介兜售土地
    ，自有仲介費之負擔問題，故被告拒絕支付2%仲介費，即屬
    未依土地法第34條之1 規定之同一價格完成優先承買程序。
    又被告既知賣方徐明男等3 人透過鑫圳房屋仲介公司仲介出
    售土地，則於鑫圳房屋仲介公司處簽約本即符合房屋仲介慣
    例，況被告辯稱簽約地點非賣方單方面指定，亦無解於其未
    依法完成優先承買之程序。至於徐明男等3 人與宋月香之買
    賣契約固約定簽約款75,00 萬元，第2 期款3 億2 千萬元，
    但未約定第2 期付款日期，僅約定於賣方備齊文件後同時付
    款，批明事項則約定買賣付款方式於簽約備證時付總價80%
    ，然因本件尚有共有人優先承買問題，故徐明男等3 人顯難
    完成所有土地共有人備證之手續，履行將有困難，故原告與
    徐明男等3 人間買賣契約僅係將執行上較有困難之付款時間
    ，明定第1 、2 期各付10% 、產權移轉登記完成時付80% ，
    並委由台灣土地銀行辦理價金履約保證付款，並未變動每坪
    價額及仲介費由買方負擔之條件。又因本件被告屢有爭執，
    而原告已支付鉅額價額，實已負擔高度風險，倘若徐明男等
    3 人再行違約，將對原告造成更大損害，故為保履約誠意，
    乃於買賣契約特約條款第5 條約定違約相關處理方式，實與
    常情無違。又原告於99年8 月13日簽約後，即委託台灣房屋
    仲介公司連繫被告，惟未獲置理，嗣徐明男等3 人亦以中壢
    環北郵局第388 號存證信函通知被告領取其應得價款，故被
    告辯稱原告未與其協調云云，並非事實。
  (四)聲明：確認被告對桃園縣中壢市○○段427 地號，面積3632
    .34 平方公尺土地之優先承買關係不存在；被告應將坐落桃
    園縣中壢市○○段427 地號，面積3632.34 平方公尺，應有
    部分100,000 分之17,008土地之所有權移轉登記予原告。
二、被告辯稱：
  (一)被告於主張優先承買權後曾主動聯絡原告等人於99年8 月11
    日商討簽約事宜，惟遭原告拒絕。後被告於同日返家後即刻
    聯絡賣方徐明男等3 人簽約付款，並已詳細交代連繫代書、
    地址、付款方式、應帶證件及時間（即99年8 月12日），然
    不到2 小時後即遭徐明男等3 人拒絕簽約，並收到徐明男等
    3 人於99年8 月10日所寄出要求被告於99年8 月13日會面協
    商之存證信函，則扣除送件時間僅餘1 日餘及要求被告給付
    80% 之高額價金，否則即喪失優先承買權之內容觀之，以如
    此短之期日及高額付款，均有失誠信原則，嗣被告雖於99年
    8 月13日赴約，然目的係向徐明男等3 人商談簽約付款事宜
    及向相關人說明仲介費主張不合理之處。至於就仲介費部分
    ，被告既從未委託鑫圳房屋仲介公司，亦無接受服務之事實
    ，何來負擔仲介費之合理性？何來一定要於鑫圳房屋仲介公
    司處簽約之理？簽約地點應經雙方認可為是。況現今不動產
    交易約3 分之1 並非由仲介公司促成，可見仲介費即非不動
    產交易必要條件，且仲介費更屬不確定及彈性之服務費用，
    故如將仲介費與土地法第34條之1 同一價格之明確必要條件
    混為要件，恐易召爭議紛擾。再者，徐明男等3 人與宋月香
    簽約時約定前2 次付款為80% ，然徐明男等3 人與原告簽約
    時卻改定前2 次付款僅20% ，二者付款方式及內容顯然不同
    ，蓋以買方立場自希望先給付小額價金，後給付大額尾款，
    況原告所為第1 、2 期各付10% 、產權移轉登記完成時付80
    % 之付款方式亦非現今不動產交易常態。又原告並未依買賣
    契約特約條款第4 條約定於簽約後1 個月與被告連絡協商，
    而買賣契約特約條款第5 款限定賣方徐明男等3 人如1 人違
    約視同全體違約，亦不盡合理，契約效力顯有疑問。
  (二)聲明：原告之訴駁回；如受不利判決，願供擔保免予假執行
    。
三、首查，系爭土地本為兩造及訴外人徐明男等3 人、蔡坤塗、
    沈明昌所共有，徐明男等3 人於民國99年7 月22日寄發中壢
    環北郵局第364 號存證信函予其餘共有人，表示欲將系爭土
    地售予訴外人宋月香，依每坪450, 000元之價額，付款方式
    為簽約備證時支付總價80％、尾款總價20％，買方需支付買
    價2 ％之服務費、賣方支付0.5 ％服務費，通知原告等人是
    否依同一價格、同一條件行使優先承買權（下稱第1 封存證
    信函），原告於99年8 月2 日以新竹武昌街郵局第911 號存
    證信函函覆表明主張優先承買權，被告亦通知主張優先承買
    權之意，徐明男等3 人遂於99年8 月10日以中壢環北郵局第
    380 號存證信函通知兩造及蔡坤塗主張優先承買權之共有人
    ，應於99年8 月13日上午11時許至鑫圳房屋仲介公司以同一
    價格簽訂買賣契約（下稱第2 封存證信函）。兩造雖均於該
    日到場，然被告卻不願於該處簽約及給付2 ％仲介費而隨即
    離去，徐明男等3 人乃與原告簽訂系爭買賣契約，將除原告
    應有部分外之系爭土地售予原告，原告嗣將系爭買賣契約之
    價金全額交付徐明男等3 人，由徐明男等3 人將被告部分之
    土地價金83,658,014元提存於台灣台北地方法院提存所等情
    ，為兩造所不爭執，並有土地登記第二類謄本、第1 封存證
    信函、徐明男等3 人與宋月香間之買賣契約（下稱宋月香契
    約）、原告主張優先承買權存證信函、第2 封存證信函、原
    告與徐明男等3 人簽訂之系爭買賣契約、原告簽發之土地價
    金支票、台灣台北地方法院提存所99年度存字第2586號提存
    書在卷可稽（見本院卷第16至74頁），堪信為真實。
四、原告主張：買方負擔2 ％仲介費為宋月香契約之條件之一，
    被告不同意支付，即未合法行使優先承買權，已喪失權利，
    而原告既合法行使優先承買權與徐明男等3 人訂立系爭買賣
    契約，購得系爭土地除原告應有部分外之應有部分，被告自
    應依約就其應有部分辦理移轉登記等語，則為被告所否認，
    並以前詞置辯，經查：
  (一)按土地法所定土地或建築改良物共有人之優先承購權，目的
    既在減少共有人數，簡化共有物之使用關係，則土地法第34
    條之1 第4 項所稱：「共有人出賣共有土地或建築改良物之
    應有部分時，他共有人得以同一價格共同或單獨優先承購」
    者，應指他共有人於共有人出賣共有土地或建築改良物時，
    對於該共有人有請求以同樣條件訂立買賣契約之權而言（最
    高法院52年台上字第3504號判例、65年台上字第853 號判例
    、69年度台上字第2946號判決、86年度第792 號判決意旨參
    照）。土地法第34條之1 第4 項規定之優先承購權，既係指
    「同一條件」之優先承購權而言，則所謂「同一條件」，即
    應係指出賣之共有人與他人間所訂契約條件或他人承諾之條
    件全部而言，故出賣之共有人與他人所訂契約或承諾之一切
    條件，優先承購權人必需均表示接受，始有合法行使優先承
    購權可言，如有一部分不接受，其優先承購權即非合法行使
    。查徐明男等3 人與宋月香間就系爭土地之買賣，其買賣條
    件包含須給付仲介公司2 ％仲介費，此為證人林易麟於本院
    審理時證述明確（見本院第124 頁背面），且被告於本院審
    理時自承：徐明男等3 人要賣的時候，希望伊加入，伊也有
    去跟他們談，仲介一直極力希望伊加入，伊表示不想賣等語
    （見本院卷第107 頁），被告對於徐明男等3 人與宋月香間
    之買賣係由仲介公司促成，知之甚詳，再衡諸不動產仲介交
    易之常態，由仲介公司促成之交易成立後，由買方負擔一定
    比例之仲介費本合情理，因此徐明男等3 人與宋月香之買賣
    條件包含給付仲介公司2 ％仲介費一節自屬可採，依上開說
    明，共有人如欲行使土地法第34條之1 之優先承買權，自應
    連同此一條件全部接受，而此點於通知被告等共有人之第1
    封存證信函中亦記載甚詳，被告辯稱：其並未接受仲介公司
    之服務，不願給付2 ％仲介費，此部分費用不得作為主張優
    先承買權之同一條件等語，自非可採。准此，被告經徐明男
    等3 人以第1 封存證信函通知行使優先承買權後，既不願以
    同一條件優先承購，自難認其優先承購權已合法行使，又已
    超過第1 封存證信函所定之10日期限，本件應認被告之優先
    承買權業歸於消滅。
  (二)被告辯稱：其於8 月11日已積極找徐明男等3 人洽商，且已
    說好在12日簽約，惟突遭通知拒絕簽約，且據聞徐明男與沈
    福勝有財務糾紛，可能徐明男係迫於無奈而賣給沈福勝等語
    ，無非質疑徐明男等3 人與原告訂約，而不願與被告訂約之
    動機，然查：被告所稱8 月11日找徐明男等3 人洽商之事實
    ，並未舉證以實其說，證人林易麟亦於本院審理中證稱沒有
    印象（見本院卷第125 頁），且被告堅決不願支付2 ％仲介
    費之條件，已如前述，而此項條件係於徐明男等3 人於第1
    封存證信函中即載明，並非被告主張優先承買權後，因得知
    被告不願接受仲介費始突然提出，難認徐明男等3 人有何故
    意刁難被告之情形，被告又未主張或證明其與徐明男等3 人
    間已達成協議確定取消上開仲介費之條件，則該條件始終屬
    於本件行使優先承買權之條件無訛，被告既不願接受該條件
    ，遭徐明男等3 人認定喪失優先承購權而無法訂約自屬當然
    ，至於徐明男等3 人嗣與原告訂約，其中是否涉及徐明男與
    原告沈福勝之債務糾紛，與被告是否具有優先承買權無關，
    並非本件所得審究，何況行使優先承買權並無排他效力，共
    有人本可共同承買，自不能徒以徐明男等3 人與原告訂約即
    推認徐明男等3 人有何故意阻止被告行使優先承買權之情形
    ，被告所辯，尚非有據。至被告另辯稱：徐明男等3 人與原
    告所訂系爭買賣契約所約定之付款方式，與宋月香契約之付
    款條件不同，又系爭買賣契約約定原告應於簽約後1 個月內
    找被告協調，但原告並未找被告，系爭契約之效力有問題等
    語，係指摘系爭買賣契約之效力問題，惟系爭買賣契約生效
    與否，與被告是否具有優先承買權，核屬二事，並無任何相
    關，本院自無調查此部分事實之必要，被告此部分辯解對於
    本訴准駁核無影響，附此敘明。
  (三)原告另主張：徐明男等3 人依土地法第34條之1 規定將系爭
    土地售予原告，被告既為共有人之一，其就系爭土地應有部
    分100,000 分之17,008亦在出售之列，且其應分得價金亦經
    清償提存在案而業如上述，故被告依法自有將系爭土地應有
    部份100000分之17008 所有權移轉登記予原告之義務，因而
    請求被告就其系爭土地之應有部分移轉登記予原告。惟按部
    分共有人依土地法第34條之1 第1 項規定，將共有土地之全
    部出賣於人，就同意出賣之共有人言，係出賣其自有之應有
    部分，並有權一併出賣未同意出賣之共有人之應有部分；此
    種處分權乃係基於實體法規定而發生，同意出賣之共有人並
    非代理未同意出賣之共有人與買受人訂立買賣契約，故未同
    意出賣之共有人與買受人間，自不發生何等法律關係（最高
    法院88年度台上字第1703號裁判意旨參照），查系爭買賣契
    約乃原告與徐明男等3 人訂定，被告雖為不同意出售之共有
    人，但與原告間並無契約關係，故原告主張被告有將其應有
    部分移轉登記予原告之義務，尚乏依據，不能准許。況依土
    地登記規則第95條規定，部分共有人得就共有土地全部之處
    分申請登記，其中有關土地法第34條之1 其他共有人主張優
    先承買權之疑義，業經本院判決如前，倘於法定證件齊備之
    情形下，仍遭地政機關駁回申請，原告自應循行政訴訟途徑
    尋求救濟，併此敘明。
五、綜上所述，原告請求確認被告於系爭土地之優先承買關係不
    存在，為有理由，應予准許；另請求被告將系爭土地之應有
    部分移轉登記予原告，則無理由，應予駁回。
六、本件事證已臻明確，兩造其餘攻擊防禦方法及舉證，核於判
    決之基礎及結果無影響，毋庸一一論列，附此敘明。
七、訴訟費用裁判之依據：民事訴訟法第79條。
中    華    民    國    100    年     3   月    15    日
                  民事第二庭  法  官  袁雪華
以上正本係照原本作成。
如對本判決上訴，須於判決送達後二十日內向本院提出上訴狀。
中    華    民    國    100    年     3   月    15    日
                              書記官  劉霜潔